【裁判字號】    99,上訴,1252
【裁判日期】    991018
【裁判案由】    家暴殺人未遂等
【裁判全文】
臺灣高等法院高雄分院刑事判決        99年度上訴字第1252號
上  訴  人  臺灣屏東地方法院檢察署檢察官
被      告  甲○○
指定辯護人  郭蔧萱律師
上列上訴人因被告家暴殺人未遂案件，不服臺灣屏東地方法院98
年度訴字第1393號中華民國99年5 月20日第一審判決（起訴案號
：臺灣屏東地方法院檢察署98年度偵字第6503號），提起上訴，
本院判決如下：
     主  文
原判決撤銷。
甲○○殺人未遂，處有期徒刑拾年。
扣案之硫酸空瓶壹瓶沒收。
     事  實
一、甲○○與乙○○係夫妻，二人間具有家庭暴力防治法第3 條
    第1 款之家庭成員關係，甲○○前因對乙○○實施身體不法
    侵害之行為，由乙○○提出聲請通常保護令，經原審法院於
    98年1 月13日以97年度家護字第698 號核發，命甲○○不得
    對乙○○實施身體或精神上不法侵害之行為，並於98年1 月
    20 日 送達予甲○○收受而知悉上開通常保護令內容。詎甲
    ○○無視上開保護令，仍在有效期間內，而於98年9 月2 日
    與乙○○因故發生嚴重口角爭執後，竟氣憤難抑，先行購買
    一瓶500cc 之硫酸俟機潑灑行兇。明知硫酸係具有強烈腐蝕
    性之化學溶劑，如大面積潑灑人身將造成嚴重灼傷如烈火焚
    身般有致命之虞，竟於98年9 月3 日凌晨3 時25分許，在其
    位於屏東市○○里○○路66巷12之1 號住處，利用乙○○在
    二樓房間內熟睡，未能躲閃防護之機會，以殺人之犯意，故
    違上開保護令，將整瓶硫酸朝乙○○臉部開始潑灑，再潑身
    體、手腳等部位，將500cc 硫酸潑灑幾乎全部，造成乙○○
    顏面、前胸、背部、雙側上下肢二至三度嚴重灼傷，佔總體
    表面積達百分之四十五，乙○○慘叫哀嚎滾下床，甲○○見
    此慘狀，仍置之不理，隨即逃逸。乙○○掙扎求救，警方據
    報將乙○○送醫急救並扣得硫酸空瓶1 瓶。乙○○因灼傷嚴
    重，病情危急，經緊急救護後，終倖免死亡，惟已造成永久
    性難以回復之身心傷害。
二、案經乙○○訴請屏東縣警察局屏東分局報告台灣屏東地方法
    院檢察署檢察官偵查起訴。
    理  由
壹、證據能力部分：
    本判決所引用之證據資料，其中屬傳聞證據部分，縱無刑事
    訴訟法第159 條之1 至第159 條之4 或其他規定之傳聞證據
    例外之情形，亦因被告、辯護人及檢察官於本院審判程序中
    對證據能力均不爭執，依刑事訴訟法第159 條之5 第2 項規
    定，本院審酌該證據作成之情形，認為適當，均得為證據。
貳、實體部分：
一、訊據被告甲○○坦承於上開時地持硫酸潑灑告訴人乙○○，
    並承認知悉通常保護令內容仍予違反，惟否認有殺人之犯意
    ，辯稱：我只是氣憤想對她毀容而已，不知道硫酸會這麼厲
    害，也不知道會造成死亡結果，我無意殺死她等語。
    但查：
  (一)被告甲○○與告訴人乙○○夫妻關係，平日感情不睦，乙○
    ○曾聲請核發民事通常保護令，經原審法院於97年1 月4 日
    核發後，甲○○在有效期間內仍對乙○○為不法侵害行為，
    經原審判處有期徒刑3 月確定，此有原法院96年度家護字第
    731 號核發民事通常保護令影本，97年度簡字第1865號刑事
    簡易判決影本附卷可參，嗣上開保護令效期屆滿，乙○○乃
    再度聲請民事通常保護令，經原審法院審核後，於98年1 月
    13日核發97年度家護字第698 號民事通常保護令，命甲○○
    不得對乙○○實施身體或精神上不法侵害之行為，該保護令
    於98年1 月20日送達予被告，被告亦知悉上開保護令內容等
    情，經被告甲○○供認在卷，核與告訴人乙○○於原審之陳
    述相符，並有原審法院97年度家護字第698 號裁定，屏東縣
    政府警察局屏東分局保護令執行紀錄表、家庭暴力加害人約
    制表在卷可憑（見警卷第1-5頁）。
  (二)被告甲○○於98年9 月2 日與告訴人乙○○因故發生嚴重爭
    執，於98年9 月3 日凌晨3 時25分許，在其位於屏東市○○
    里○○路66巷12之1 號住處，利用告訴人乙○○在二樓房間
    內熟睡之機會，以硫酸潑灑乙○○自臉部依序潑灑軀幹、上
    肢及下肢等情，業經被告於警詢時供述：伊會持硫酸潑乙○
    ○的動機是因為她討客兄（外遇），所以想讓她毀容付出代
    價，本件經過是於98年9 月2 日17時許，當時在家裡因為與
    乙○○之前曾有外遇的問題發生口角，所以當天下午17時許
    伊就騎機車前往屏東市○○路旁一家化工工廠花了新臺幣80
    元買1 瓶500C.C. 硫酸，準備潑灑乙○○，當天返家後約於
    23時許，乙○○又與伊發生口角，後來於98年9 月3 日2 時
    30分，乙○○上樓睡覺後，伊坐在客廳越想越氣，就從機車
    置物箱拿出預藏的硫酸，在廚房先打開硫酸的蓋子，至二樓
    房間，就直接進入潑灑，當時房間內有壁燈，視線模糊看不
    清楚，伊就站在床邊，乙○○是側睡的，伊就朝乙○○臉部
    開始潑灑硫酸，再潑灑身體、手腳等部位，在房間內向乙○
    ○潑灑硫酸約1 分鐘，約潑了1 瓶硫酸的5 分之4 ，潑灑後
    乙○○慘叫滾下床，伊就拿著剩下的硫酸走下樓，將硫酸放
    在客廳大門垃圾桶旁，再拿著平時服用藥物離開家裡等語稽
    詳（見警卷第10至14頁），核與其於偵訊所述大致相符（見
    偵卷第5 至6 頁）；並經告訴人即證人乙○○於原審審理時
    證稱：被告是如何將硫酸潑到伊身上，因為伊已經睡著所以
    不知道，當時是因為硫酸潑到臉上，伊感覺刺痛所以才驚醒
    ，伊叫的時候，被告還一直潑伊的身上，之後就跑出去，伊
    認為被告早就有預謀了，之前2 人間感情就不好了，被告習
    慣性喝酒，每次上樓就會脫伊褲子，也常常每天吵架，所以
    才向法院申請保護令，因為被告想潑伊硫酸，讓伊比死還痛
    苦，被告之前就這樣說過了，而且還說過很多次，被告每天
    就說要將伊毀容，案發前一天半夜，因為被告情緒不穩一直
    發脾氣等情屬實（見原審卷第67至69頁），此外，復有被告
    所使用之扣案之硫酸空瓶1 瓶、現場照片8 張、告訴人乙○
    ○受傷照片在卷足憑（見警卷第29至32頁、偵卷第49頁）。
    是以，被告係與告訴人乙○○間發生口角預謀購買硫酸，並
    趁告訴人睡覺之際對之澆灌顏面、身體及四肢之事實，亦可
    認定。
  (三)又被告甲○○對告訴人潑灑硫酸，因而造成告訴人乙○○受
    有顏面、前胸、背部、雙側上下肢（約佔體表面積百分之四
    十五）二至三度灼傷之重傷害及告訴人之目前病情評估，日
    後四肢機能有受嚴重影響之可能等情，分別有長庚醫療財團
    法人高雄長庚紀念醫院診字第35200 號診斷證明書、及該院
    98年10月26日所出具之（98）長庚院高字第89 4033 號函各
    1 份在卷可憑（見警卷第33頁、偵卷第43頁）；而告訴人乙
    ○○現今狀況為右眼幾無視力、左眼僅存些微視力及關節無
    法彎曲一情，業據告訴人乙○○於原審審理時到庭證述明確
    （見原審卷第69頁），並有99年4 月27日長庚紀念醫院診字
    第2686號診斷證明書可察（偵4 卷第18頁）足見被告所為，
    已造成告訴人身體有重大不治或難治之重傷害結果。
  (四)所探究者，在於被告所為係出於殺人之故意或重傷害之故意
    ？訊據被告雖辯稱：我目的祇在毀容而已，我倒硫酸時因為
    手抽筋才潑洒到她身體，我也不知道硫酸的厲害程度，我沒
    有殺她的故意，事後還有打119 叫救護車等語，按「殺人未
    遂與傷害之主要區別端視行為人之主觀犯意，而行為人於加
    害時，有無殺意或僅具傷害故意，應參酌行為當時所存在之
    一切客觀環境，如行為人因何原由逞兇，行為當時之段是否
    猝然致被害人難以防備，攻擊時之力勁是否猛烈足資使人斃
    命，及攻擊所用之器具、攻擊部位、次數、用力強弱，被害
    人受傷之部位、程度等情況予以審認」（最高法院99年台上
    字第2092號判決參照），因此綜合觀察本件被告行為當時之
    相關情狀及形諸於外之客觀行為係判斷被告犯意之方式。查
    硫酸具有強烈腐蝕性，可燒灼人體肌膚達真皮層下，與一般
    酸僅傷及表皮層不同，其化學性灼傷程度不亞於烈火燒灼
    ，而引火燒人有撲熄之機會，硫酸一旦碰觸人體，完全無法
    排除，腐蝕燒灼皮開肉綻，可怕至極，少量輕微潑洒臉部即
    可達毀容目的，但被告於警局供述其以告訴人外遇為由與告
    訴人嚴重口角後，即於當日購買一瓶500cc 硫酸備用，待當
    晚再度口角後即難抑氣憤，趁深夜告訴人熟睡無法防備抗拒
    之下，朝側腄之告訴人臉部開始倒硫酸，再倒身體、手腳等
    部位，約一分鐘左右，將一瓶硫酸倒了約5 分之4 ，告訴人
    慘叫滾下床，被告棄之不顧立即離家等情，並坦承知道硫酸
    潑灑嚴重會致命（98年9 月5 日第一次警訊筆錄），參以告
    訴人乙○○於原審證述「因硫酸潑洒到我臉上才驚醒，他還
    一直潑我的身上。我驚醒在叫的時候，他還一直潑」等情及
    扣案硫酸空瓶1 瓶並無餘留硫酸之狀況，堪認被告以幾乎整
    瓶倒盡（500cc ）之決心，朝告訴人側躺之全身，自臉、胸
    、背、雙側上下肢澆淋潑洒，較汽油淋身點火燃燒之情狀更
    為殘酷，因硫酸澆淋無法如火焚時有撲熄滅火之機會，其威
    力猶勝於火，些微潑洒顏面即是毀容，被告整瓶500cc 幾
    乎倒盡，其行兇當下欲置告訴人於死地之犯意甚為明顯，所
    為已遠遠超過毀容之目的，其亦坦承嚴重足以致命，則被告
    事後辯稱：我只是想毀容，讓她重傷而已如何能信。此經本
    院函詢高雄長庚紀念醫院告訴人急救時傷勢情況，據該院99
    年9 月8 日(99)長庚院高字第984330號函覆，黃女士至院急
    診之診斷為臉頭部、胸腹部及四肢二度及三度嚴重灼傷，約
    佔體表面積百分之四十五；依病患當時病情研判，其灼傷範
    圍廣泛，評估死亡率應超過四成，如不予緊急救護，病患可
    能因早期心肺衰竭及大量液體流失而致命；另因病患灼傷嚴
    重，病情危急，就醫學而言，病患即使經緊急救護仍可能因
    敗血症或心肺衰竭等情形而死亡等意旨，益徵被告行兇之結
    果，已達告訴人致命之程度。雖一般少量硫酸腐蝕人體，不
    易造成死亡結果，一般犯罪人以此作為毀人形體、容貌之工
    具，然是否成為殺人工具，須視使用者以如何方式及數量而
    定。被告因氣憤其妻疑有外遇，並如告訴人於原審所稱：之
    前即曾揚言要潑硫酸，讓伊生不如死等語，似其初衷擬報復
    告訴人，讓告訴人活著痛苦，而無殺人犯意，惟被告持500c
    c 硫酸瓶趁告訴人睡著無法防備閃躲抗拒時，以約1 分鐘時
    間自告訴人臉部、身體、四肢倒下幾乎整瓶硫酸時，已完全
    不顧告訴人如此灼傷之嚴重程度已達致命危機，其當下決意
    已逾原先揚言毀容之目的，而升高為殺人犯意，自不能以告
    訴人於原審所證「他曾說要讓我比死還痛苦」之言，作為被
    告僅有重傷害故意之有利依據，因為，被告所為已足使告訴
    人致命，縱因醫師搶救而存活，亦終身痛苦不堪，無法復原
    。不能因醫師努力搶救結果未奪命而止於重傷害，即倒果為
    因，認被告行為當時僅意在重傷害。至被告辯稱其行兇後離
    家曾以手機撥打119 ，119 表示潑硫酸那件已出車了，我就
    掛電話，因此其無殺人故意云云，因一般人行兇大部分出於
    憤怨難抑，一時衝動，下手後隨即後悔者有之，被告縱令犯
    後曾致電119 ，其意或在後悔彌補或探查告訴人狀況，均無
    法排除其下手之際所萌生殺人之故意。綜上所述，本院認被
    告所為，係出於殺人之故意無疑，於本院辯稱當時手抽筋，
    不小心潑灑到告訴人身體、四肢與之前警訊所供「我朝乙○
    ○的臉開始潑，再潑身體、手腳等部位」及原審所辯「我因
    頭暈跌倒，不小心將硫酸潑灑到乙○○身上」不同，其畏罪
    卸責之情甚明，所辯無殺人故意，祇意在毀容重傷而已不足
    採信。
  (五)至被告於原審辯稱其罹患精神疾病，行為時不具辨識能力云
    云，經原審送請長庚醫療財團法人高雄長庚紀念醫院鑑定結
    果，認被告犯案當時是在有能力辨識其行為違法，並且有能
    力依其辨識而行為之能力。（見原審卷第111 至118 頁），
    上開鑑定報告除採取理學檢查外，亦採用多種心理測驗綜合
    評估，再佐以被告於警訊時對於案發經過之動機、過程均可
    述完整，偵審中為己辯護無礙之情，上開鑑定結果應可採
    信，被告所辯行為時不具辨識能力委無可取。被告所犯殺人
    未遂之犯行，事證明確，其犯行洵堪認定。
二、核被告所為，係犯刑法第271 條第2 項、第1 項之殺人未遂
    罪。又家庭暴力者，謂家庭成員間實施身體或精神上不法侵
    害之行為；而家庭暴力罪者，謂家庭成員間故意實施家庭暴
    力行為而成立其他法律所規定之犯罪；家庭暴力防治法第2
    條第1 、2 款分別定有明文。被告於收受原審97年度家護字
    第698 號民事保護令，知悉不得對告訴人實施身體上不法侵
    害之行為，猶為上開殺人未遂行為，自屬成立上開家庭暴力
    罪及家庭暴力防治法第61條第1 款之違反保護令罪。惟家庭
    暴力罪並無罰則規定，故被告所為僅依刑法殺人未遂罪論處
    。與違反保護令罪，係一行為同時、同地觸犯，侵害不同法
    益，應屬想像競合犯，依刑法第271 條第2 項、第1 項之殺
    人未遂罪處斷，並依刑法第25條規定，按既遂犯之刑減輕其
    刑。被告所犯家庭暴力防治法第61條第1 款之違反保護令罪
    ，公訴意旨雖未論及，惟與前開起訴部分，有想像競合之裁
    判上一罪關係，本為起訴效力所及，本院自應併予審理。
三、原審論罪科刑固非無見，惟查被告所為非出於重傷害之犯意
    而係出於殺人犯意已論述於前，原審就此部分論以重傷害罪
    ，認事用法尚有未當，檢察官上訴意旨執此指摘原判決不當
    ，為有理由，應由本院撤銷改判。爰審酌被告前已有違反保
    護令罪，經原審判處有期徒刑3 月，緩刑2 年確定，此有臺
    灣高等法院被告前案紀錄表附卷可稽，其無視法令，於緩刑
    期間內，並經法院再次核發民事通常保護令後，仍變本加厲
    ，以更殘酷之殺人手段對告訴人行兇，觀之附卷照片中案發
    現場硫酸潑灑之痕跡及告訴人肌膚腐蝕之慘狀，令人怵目驚
    心，對被告之殘暴兇狠難以寬恕。告訴人係被告結婚多年之
    髮妻，育有子女，告訴人雖身處暴力威脅中，耳聞被告以硫
    酸毀容之恫嚇，仍未脫逃設防，應屬夫妻間，信任被告不致
    兇殘如斯，以為被告氣話而已，仍放心安忱。被告竟趁枕邊
    人熟睡下此毒手，聽聞告訴人哀嚎滾落，仍顧及自己，拿取
    自身所需藥物逕自離去，其絕情絕義如此，已視告訴人生命
    如草芥，考量告訴人身體已遭重殘，終身痛苦不堪，無法康
    復之情況，較一般持刀殺人經急救仍有復原機會之案例嚴重
    得多，若未重懲難昭炯戒，併審酌被告本身領有中度肢體殘
    障手冊及犯後就診有妄想症之精神疾病，（見原審卷第105
    頁、37頁至59頁），雖未影響其行為時辨識不法之能力，但
    身心不健康，智識程度不高等一切情狀，判處如主文所示之
    刑。扣案之硫酸空瓶1 瓶為被告所有供犯罪所用之物，業據
    被告供明，爰依刑法第38條第1項第2款規定宣告沒收。
據上論斷，應依刑事訴訟法第369 條第1 項前段、第364 條，刑
法第271 條第2 項、第1 項，家庭暴力防治法第61條第1 款，刑
法第11條前段、第25條、第55條、第38條第1 項第2 款判決如主
文。
本案經檢察官林敏惠到庭執行職務。
中    華    民    國    99    年    10    月    18    日
                  刑事第九庭    審判長法  官  莊秋桃
                                      法  官  田平安
                                      法  官  孫啟強
以上正本證明與原本無異。
如不服本判決應於收受本判決後10日內向本院提出上訴書狀，其
未敘述上訴理由者，並得於提起上訴後10日內向本院補提理由書
狀（均須按他造當事人之人數附繕本）「切勿逕送上級法院」。
中    華    民    國    99    年    10    月    18    日
                                      書記官  吳福連
附錄本判決論罪科刑法條：
刑法第271條第2項、第1項
（普通殺人罪）
殺人者，處死刑、無期徒刑或 10 年以上有期徒刑。
前項之未遂犯罰之。
家庭暴力防治法第61條
違反法院依第14條第1 項、第16條第3 項所為之下列裁定者，為
本法所稱違反保護令罪，處3 年以下有期徒刑、拘役或科或併科
新臺幣10萬元以下罰金：
一、禁止實施家庭暴力。
二、禁止騷擾、接觸、跟蹤、通話、通信或其他非必要之聯絡行
    為。
三、遷出住居所。
四、遠離住居所、工作場所、學校或其他特定場所。
五、完成加害人處遇計畫。

司法院資訊處製作；財團法人民間司法改革基金會備份。
